【裁判字號】    97,上易,453
【裁判日期】    980616
【裁判案由】    損害賠償
【裁判全文】
臺灣高等法院民事判決           97年度上易字第453號
上  訴  人  國際威林生化科技股份有限公司
法定代理人  乙○○
訴訟代理人  羅明通律師
            王子文律師
            黃繼岳律師
被 上訴 人  丙○○
訴訟代理人  謝宗翰律師
上列當事人間損害賠償事件，上訴人對於中華民國97年5月1日臺
灣士林地方法院96年度訴字第871號第一審判決提起上訴，並為
訴之追加，經本院於98年5月26日言詞辯論終結，判決如下：
    主      文
原判決關於駁回上訴人後開第二項之訴部分及該部分訴訟費用之
裁判均廢棄。
被上訴人應給付上訴人新台幣伍萬肆仟參佰陸拾壹元及自民國九
十六年五月十一日起，至清償日止，按年息百分之五計算之利息
。
其餘上訴及追加之訴均駁回。
第一、二審訴訟費用關於上訴部分，由被上訴人負擔五分之一，
餘由上訴人負擔；關於追加之訴部分，由上訴人負擔。
    事實及理由
一、本件上訴人聲明求為判決：(一)原判決關於駁回上訴人後開第
    (二)項之訴部分廢棄。(二)減縮請求被上訴人應給付上訴人新台
    幣 (下同）27萬9,861元及自起訴狀繕本送達之翌日即民國
    (下同）96年5月11日 (見原審卷85頁)起，至清償日止，按
    年息5%計算之利息。(三)追加請求被上訴人應於經濟日報全國
    版之報頭下，以3號字體刊登如附件所示道歉啟事一日。
    被上訴人聲明求為判決：上訴及追加之訴均駁回。
二、上訴人於起訴時，即已主張被上訴人在伊公司任職期間，故
    意不辦理各項繳款業務，致伊公司遭受罰款，債信、商譽信
    用受有損害等情，惟僅依據侵權行為及債務不履行之法則，
    請求被上訴人賠償損害46萬2,970元及加付法定遲延利息(見
    原審卷203頁)，嗣在本院主張因被上訴人所為上開侵權行為
    ，致伊公司債信、商譽信用受損，併依據民法第184條第1項
    前段、第195條第1項後段之規定，追加請求被上訴人登報道
    歉，以回復名譽 (見本院卷131頁)。經核上訴人所為上開追
    加請求之基礎事實，與其起訴時所主張之基礎事實係屬同一
    ，合於民事訴訟法第446條第1項但書、第255條第1項第2款
    之規定，應予准許。又上訴人於起訴時及提起上訴時，均係
    請求被上訴人給付46萬2,970元本息，嗣於97年11月19日具
    狀減縮僅請求給付27萬9,861元本息 (見本院卷173頁)，核
    屬減縮應受判決事項之聲明，合於民事訴訟法第446條第1項
    但書、第225條第1項第3款之規定，亦應准許。合先敘明。
三、上訴人主張：被上訴人自94年7月11日起，至95年2月20日止
    ，在伊公司擔任會計職務，工作範圍包括：按月提撥勞工退
    休準備金、申報營業稅、申報各類所得扣繳暨免扣繳憑單、
    繳納大樓管理費、繳納停車位租金、製作會計傳票及依會計
    原則處理會計帳務等事務。詎被上訴人於上開任職期間，竟
    故意不提撥94年10月份至同年12月份之勞工退休準備金，致
    伊遭受勞工保險局 (下稱勞保局)科處滯納金4萬7,358元；
    又故意不按時向稅捐稽徵機關申報伊公司之94年11月份、12
    月份之營業稅、94年9月份至95年1月份之租賃等項所得扣繳
    、及94年度之免扣繳憑單，致伊遭財政部台北市國稅局 (下
    稱台北市國稅局)依序科處滯怠報金3,000元、遲延利息253
    元、及罰鍰3,750元；又未按月處理伊公司之會計帳務，致
    伊於95年2月間至同年6月間另委請財瑞會計師事務所 (下稱
    財瑞事務所)會計師孫滿芳及宣言企管顧問有限公司 (下稱
    宣言公司)人員丁○○清查、整理會計帳務，而額外支出會
    計處理費用22萬5,500元 (各為4萬5,950元及17萬9,550元)
    ，故伊共計受有27萬9,861元之損害；又伊之債信、商譽信
    用均因被上訴人怠於執行職務而遭受貶損，伊自得請求被上
    訴人為回復伊公司名譽之適當處分等情，爰依據民法第184
    條第1項前段、第195條第1項後段及第227條第2項之規定，
    求為命被上訴人給付27萬9,861元及自96年5月11日起，至清
    償日止，按年息5%計算之利息，及命被上訴人於經濟日報全
    國版之報頭下，以3號字體刊登如附件所示道歉啟事一日之
    判決 (至原審共同原告乙○○起訴請求被上訴人給付30萬元
    本息部分，經原審判決原審共同原告乙○○敗訴後，雖經其
    聲明不服，提起上訴，惟已於97年11月19日在本院具狀撤回
    起訴，並經被上訴人同意─見本院卷172、203頁)。
    被上訴人則以：伊在上訴人公司擔任會計職務期間，除主管
    臨時交辦事項外，僅負責處理公司帳務及稅務申報之工作，
    至上訴人各項費用之繳納部分，倘未經相關承辦人員之請款
    並經上訴人公司之總經理蔡淑貞核准，伊自無可能逕予付款
    ，而上訴人從未告知勞工退休準備金之請款事務亦屬伊之業
    務範圍，亦未將應付款項之單據交付伊，伊自無可能辦理請
    款及付款手續；又上訴人於94年底臨時指派伊負責會同處理
    經濟部業界科專補助計畫「新穎鉑化物作為抗癌與DNA切割
    藥物之研發」之工作報告 (下稱系爭科專報告)，因系爭科
    專報告之截止日期為95年1月中、下旬，上訴人公司之總經
    理蔡淑貞並指示伊應優先完成系爭科專報告，再行處理營業
    稅之申報事宜，致伊未及申報94年11月份及12月份之營業稅
    、94年9月份至95年1月份之租賃等項所得扣繳、及94年度免
    扣繳憑單，自屬不可歸責於伊；又上訴人並未證明伊在離職
    前有何應完成而未完成之會計帳務工作，亦未證明其已支付
    款項予財瑞事務所，且宣言公司所處理者，乃係上訴人94年
    度全年帳目及95年1月份及2月份之帳務，足見上訴人所支付
    予宣言公司之顧問費，並非委請該公司代為處理伊之記帳事
    務；又上訴人未按期繳納大樓管理費、停車位租金，及委請
    會計師查帳等事項，均與伊無涉。況即令上開事項係可歸責
    於伊，因僅涉及特定交易相對人或內部作業，亦難認上訴人
    之債信、商譽信用受有損害而須以登報道歉之方式予以回復
    名譽；又上訴人受上開罰鍰、滯怠報金、遲延利息之損害總
    額僅為7,003元，且非因伊故意違背職務所造成，亦無須以
    登報道歉之方式，予以回復其名譽等語，資為抗辯。
四、經查被上訴人自94年7月11日起，至95年2月20日止，在上訴
    人公司擔任會計職務，負責會計帳務處理及稅務申報事項；
    上訴人因未依法提撥94年10月份至同年12月份之勞工退休準
    備金，致遭勞保局科處滯納金4萬7,358元；又上訴人未依法
    申報94年11月份、12月份之營業稅、94年9月份至95年1月份
    之租賃等項所得扣繳、及94年度之免扣繳憑單，致遭台北市
    國稅局依序科處滯怠報金3,000元、遲延利息253元及罰鍰3,
    750元之事實，為兩造所不爭執，並有被上訴人履歷表、勞
    保局勞工退休金滯納金繳納通知、台北市國稅局營業稅核定
    稅額繳款書、遲延利息付款申請書、台北市國稅局各類所得
    扣繳稅額繳款書、台北市國稅局中北稽徵所處分書、台北市
    國稅局違章案件罰鍰繳款書、轉帳傳票及勞保局96年9月27
    日書函可稽 (見原審卷16、34、35、39至45頁；本院卷182
    至184頁)，自堪信為真實。
五、上訴人主張被上訴人係故意不提撥勞工退休準備金、不按時
    申報營業稅、租賃等項所得扣繳暨免扣繳憑單、不按約定處
    理伊公司之會計帳務，致伊受有27萬9,861元之損害，並使
    伊之債信、商譽信用受貶損等語；而被上訴人則以前揭情詞
    置辯。經查：
(一)、按因可歸責於債務人之事由，致為不完全給付者，債權人得
    依關於給付遲延或給付不能之規定行使其權利；又因不完全
    給付而生前項以外之損害者，債權人並得請求賠償，民法第
    227條第1項、第2項分別定有明文。上訴人主張被上訴人在
    伊公司任職期間，故意不履行上開職務範圍內之工作項目，
    致伊受有27萬9,861元之損害，應負債務不履行之損害賠償
    責任，是否有據，茲分述如下：
  1.關於提撥勞工退休準備金部分：
  被上訴人自認伊在上訴人公司任職期間，上訴人公司之會計
    僅有被上訴人一人，且兼任出納工作 (見原審卷115、226頁
    ；本院卷269頁)，足見上訴人公司之繳付帳款事宜，全係由
    被上訴人負責辦理。又依被上訴人在上訴人公司任職期間所
    自製之94年度9月份至12月份計畫時程管控表、94年11月及
    12月勞健保暨勞退金預估明細表、及勞工退休金停止提繳申
    報表所示，被上訴人每月工作內容包括：各月份帳款結算、
    辦理員工勞健保加退保作業、及各月份所應繳付之勞健保費
    暨勞工退休準備金之預估 (見原審卷19至22、24至26頁；本
    院卷64至70頁)，可見上訴人就員工勞健保相關事項，均係
    責由被上訴人處理，否則，被上訴人將如何評估上訴人已否
    繳納各月份之勞健保費或勞工退休準備金，並憑以結算各月
    份帳款？復經參酌被上訴人曾於94年9月間辦理上訴人公司
    94年7月份之13日填具付款申請單及轉帳傳票，為上訴人公
    司提繳94年7月份之勞工退休準備金 (見本院卷83、84頁)，
    益證被上訴人亦有提撥勞工退休準備金之實務經驗。是上訴
    人所為被上訴人之職務範圍包括提撥勞工退休準備金之主張
    ，應屬可取。
  被上訴人既有為上訴人提撥勞工退休準備金之義務，竟怠於
    提撥94年10月份至同年12月份之勞工退休準備金，致上訴人
    遭致勞保局科處滯納金4萬7,358元，已如上述，顯屬因可歸
    責於被上訴人之事由，致為不完全給付，而使上訴人受有損
    害，是上訴人依據民法第227條第2項之規定，請求被上訴人
    賠償其所受損害4萬7,358元，自屬有據。
  2.關於申報營業稅、租賃等項所得扣繳及免扣繳憑單部分：
  依被上訴人所自製之95年度上半年工作計劃所示，被上訴人
    應於95年1月間完成申報94年11月及12月營業稅、94年度各
    類所得扣繳暨免扣繳憑單等事宜 (見原審卷23頁)。足見被
    上訴人之職務範圍包括申報營業稅、及扣繳暨免扣繳憑單。
    又被上訴人自89年間起，即曾在訴外人嘉德開發股份有限公
    司擔任會計職務 (見原審卷18頁)，足認被上訴人具有會計
    從業人員之專業知識及經驗。惟被上訴人竟怠於依法為上訴
    人申報94年11月份及12月份之營業稅、94年9月份至95年1月
    份之租賃所得扣繳、及94年度之免扣繳憑單，致上訴人遭致
    台北市國稅局依序科處滯怠報金3,000元、遲延利息253元及
    罰鍰3,750元，已如上述，顯屬因可歸責於被上訴人之事由
    ，致為不完全給付，而使上訴人受有損害，是上訴人依據民
    法第227條第2項之規定，請求被上訴人賠償其所受損害7,00
    3元 (其計算式為：3,000元＋253元＋3,750元＝7,003元)，
    亦屬有據。
  雖被上訴人抗辯：上訴人於94年底臨時指派伊會同處理系爭
    科專報告，並經上訴人公司之總經理蔡淑貞指示伊應優先辦
    理，致伊未及辦理上開稅務申報事宜云云。惟依上訴人公司
    95年1月2日 (周一)會議紀錄記載：「瑞真月底前預計完成
    ：a. 1/15前年終結帳b.1/3科專半年報」；95年1月9日 (周
    一)會議紀錄記載：「瑞真本週預計完成進銷存軟體升級、
    產品編號請KIKI幫忙，營業稅申報)；95年1月16日 (周一)
    會議紀錄記載：「瑞真科專申報已完成，本週預計完成營業
    稅申報，軟體升級」 (見本院卷44、45、46頁)，足見系爭
    科專報告於95年1月初應已大致完成，並已於同年月16日前
    完成申報，故被上訴人已有綽裕時間自95年1月9日起一週內
    ，完成94年11月份及12月份之營業稅申報事宜。況依所得稅
    法第89條第3項規定，免扣繳憑單之申報期限係在次年1月底
    ；另依所得稅法第92條第1項前段規定，各類所得稅款之扣
    繳義務人應於每月10日前將上一月內所扣稅款向國庫繳清，
    惟被上訴人迄至95年2月20日離職時止，均未完成上開稅款
    之申報，尤難認係與其因兼辦系爭科專報告所引致，是被上
    訴人所為上開抗辯，自不足取。至上訴人公司之離職員工甲
    ○○在另案上訴人對被上訴人提出背信等罪告訴案件偵查中
    (台灣士林地方法院檢察署96年度偵字第9434號)固證稱：上
    訴人公司之總經理有要求被上訴人優先完成系爭科專報告云
    云 (見原審卷196頁)，惟經核訴外人甲○○所為上開證言，
    充其量僅能證明被上訴人處理上訴人事務之優先順序，並不
    足以據為證明上訴人曾同意被上訴人延遲辦理上開稅務申報
    事宜，自亦不足據為有利於被上訴人之認定。
  3.關於會計帳務處理部分：
  雖上訴人主張：因被上訴人未按月處理會計帳務，故伊於95
    年2月及3月間委請財瑞事務所會計師孫滿芳清查、整理會計
    帳務，而額外支出4萬5,950元云云，並提出請款單為證 (見
    本院卷77、185頁)。惟查，上訴人自認伊因為財瑞事務所未
    完成查帳工作，故迄未支付上開款項予財瑞事務所，且財瑞
    事務所亦未對伊提起訴訟請求給付上開款項 (見本院卷222
    頁背面)，可見上訴人迄未受有上開款項支出之損害。況依
    訴外人孫滿芳在上開刑事案件偵查中證稱：上訴人於95年2
    月15日告知被上訴人將離職，請伊派員了解帳務處理情形，
    故伊自95年2月16日起至同年3月7日止，派員前往上訴人公
    司清查會計事務，被上訴人均很配合等語 (見本院卷192頁)
    ，足見上訴人全係因被上訴人即將離職，乃委請財瑞事務所
    與被上訴人辦理會計事務之交接事宜，尚難憑以遽認被上訴
    人有何怠於處理會計帳務之情事。上訴人既不能證明其全係
    因被上訴人怠於執行職務而受有此額外支出4萬5,950元之損
    害，則其依據民法第227條第2項之規定，請求被上訴人賠償
    此部分4萬5,950元，自屬無據。
  上訴人雖復主張：因被上訴人未按月處理會計帳務，故伊於
    95年4月至6月間委請宣言公司人員丁○○清查、整理會計帳
    務，而額外支出17萬9,550元云云，並提出請款單、付款申
    請單及統一發票為證 (見本院卷186至189頁)。惟查，被上
    訴人係於95年2月20日離職，而上訴人係於95年4月份以後始
    委請宣言公司辦理帳務服務，在時間上顯有落差，已難認彼
    此間有何關連性。且依上開單據記載，宣言公司係以「專案
    顧問服務費」之名義向上訴人收取費用，亦難遽認宣言公司
    所提供之服務，係清查、整理被上訴人應處理而未處理之帳
    務。況查，上訴人早在95年6月間即已付訖宣言公司之上開
    款項，惟其於96年4月27日起訴時，僅請求被上訴人賠償上
    開財瑞事務所所請款之4萬5,950元，直至原審於97年1月24
    日進行言詞辯論期日，始以言詞追加請求被上訴人亦應賠償
    上開宣言公司所請款之17萬9,550元 (見原審卷4、207 頁)
    ，倘宣言公司所受任之事務，確係清查、處理被上訴人應處
    理而未處理之帳務，則上訴人何以未在起訴時一併請求被上
    訴人賠償？尤與常情有悖。雖證人即上訴人公司之前任會計
    主任丁○○在原審證稱：伊係於95年4月27日開始為上訴人
    處理帳務，並發現被上訴人就94年12月至95年2月間之憑證
    均未登載云云 (見原審卷239頁)。惟查證人丁○○原係宣言
    公司所屬會計師，上訴人於95年4月間起，至同年10月間止
    ，將其會計事務外包予證人丁○○處理，並於95年11月間起
    ，至96年8月間止，僱用證人丁○○擔任其會計主任 ( 見原
    審卷238頁)，足見上訴人自95年4月間起，至96年8月間止之
    會計事務，均係由證人丁○○任之，然證人丁○○在原審竟
    證稱：伊受任之工作內容，係針對上訴人公司94年度全年度
    之帳目及95年度1月份及2月份之記帳云云 (見原審卷240頁)
    ，顯與事實不符，是其所為上開證言，已難遽信。況查，上
    訴人公司自95年4月間起，至同年6月間止，既無專職會計人
    員，而將會計事務委由證人丁○○處理，則證人丁○○向上
    訴人收取該段期間之委任報酬，亦符常情。從而，證人丁○
    ○所為上開證言，亦不足據為不利於被上訴人之認定。上訴
    人既不能證明其因被上訴人怠於執行職務而受有該額外支出
    17萬9,550元之損害，則其依據民法第227條第2項之規定，
    請求被上訴人賠償此部分17萬9,550元，自屬無據。
  按侵權行為，即不法侵害他人權利之行為，屬於所謂違法行
    為之一種，債務不履行為債務人侵害債權之行為，性質上雖
    亦屬於侵權行為，但法律另有關於債務不履行之規定，故關
    於侵權行為之規定，於債務不履行不適用之 (最高法院43年
    台上字第752號判例、95年度台上字第2674號判決參照)。本
    件兩造間原存在僱傭關係，上訴人既主張被上訴人在伊公司
    任職期間，因有故意不履行其職務之情事，致伊受有損害，
    並已依據民法第227條第2項之規定，請求被上訴人損害賠償
    (見本院卷272頁)，依上開說明，自無侵權行為法則適用之
    餘地，是上訴人主張併依據侵權行為之法則，請求被上訴人
    賠償其所受上開會計帳務費用支出22萬5,500元 (其計算式
    為：4萬5,950元＋17萬9,550元＝22萬5,500元)之損害，亦
    屬無據。
  4.依上所述，上訴人依據民法第227條第2項之規定，請求被上
    訴人賠償其所受損害5萬4,361元 (其計算式為：4萬7,358元
    ＋7, 003元＝5萬4,361元)及加付法定遲延利息，自屬有據
    ；至逾上開金額之請求，即屬無據。
(二)、末查，上訴人雖主張：伊之債信、商譽信用均因被上訴人之
    侵權行為而遭受貶損，伊自得請求被上訴人為回復伊公司名
    譽之適當處分，爰依據民法第184條第1項前段、第195條第1
    項後段之規定，請求被上訴人登報道歉，以回復伊之名譽云
    云(見本院卷131、271頁)。惟查，本件上訴人對被上訴人所
    為各項主張，均係以被上訴人故意不履行其職務，致其受有
    損害為前提，應無侵權行為法則適用之餘地，已如前述，是
    上訴人依據侵權行為之法則，請求被上訴人登報道歉，以回
    復其名譽，亦屬無據。況查，上訴人僅係因延遲提撥勞工退
    休準備金或申報稅務，而遭勞保局或稅捐稽徵機關科處滯納
    金、怠報金、遲延利息253元及罰鍰共計5萬4,361元，經核
    其上開違反行政法令之情節尚屬輕微，所受損害金額亦不多
    ，衡情應不致使上訴人在社會上之評價受有貶損。雖上訴人
    另主張伊因被上訴人怠於繳納管理費及停車位租金，致遭大
    樓管理委員會或車位出租人陳玉清催繳云云，惟經衡情尚難
    認上訴人之債信、商譽信用已因此而受有貶損，是其此部分
    主張，亦不足取。
六、綜上所述，上訴人依據民法第227條第2項之規定，請求被上
    訴人給付5萬4,361元及自96年5月11日起，至清償日止，按
    年息5%計算之利息部分，自屬應予准許；至其依據民法第18
    4條第1項前段、第227條第2項之規定，請求被上訴人給付22
    萬5,500元 (其計算式為：27萬9,861元－5萬4,361元＝22
    萬5,500元)本息部分，及在本院依據民法第184條第1項前段
    、第195條第1項後段之規定，請求被上訴人登報道歉，以回
    復其名譽部分，均屬不應准許。從而，原審就上開應予准許
    部分，所為上訴人敗訴之判決，尚有未洽，上訴論旨指摘原
    判決此部分不當，求予廢棄改判，為有理由；就上開不應准
    許之其中請求給付金錢部分，所為上訴人敗訴之判決，並無
    違誤，上訴論旨指摘原判決此部分不當，求予廢棄改判，為
    無理由。
七、至兩造其餘之攻擊或防禦方法及未經援用之證據，經本院
    斟酌後，認為均不足以影響本判決之結果，自無逐一詳予論
    駁之必要，併此敘明。
八、據上論結，本件上訴為一部有理由，一部無理由；追加之訴
    為無理由，依民事訴訟法第450條、第449條第1項、第79條
    、第78條，判決如主文。
中    華    民    國    98    年    6    月    16    日
                    民事第六庭
                        審判長法  官  林鄉誠
                              法  官  梁玉芬
                              法  官  許紋華
正本係照原本作成。
上訴人如不服本判決，應於收受送達後20日內向本院提出上訴書
狀，其未表明上訴理由者，應於提出上訴後20日內向本院補提理
由書狀（均須按他造當事人之人數附繕本）上訴時應提出委任律
師或具有律師資格之人之委任狀；委任有律師資格者，另應附具
律師資格證書及釋明委任人與受任人有民事訴訟法第466條之1第
1項但書或第2項（詳附註）所定關係之釋明文書影本。
被上訴人不得上訴。
中    華    民    國    98    年    6     月    17    日
                              書記官  潘大鵬
附註：
民事訴訟法第466條之1（第1項、第2項）：
對於第二審判決上訴，上訴人應委任律師為訴訟代理人。但上訴
人或其他法定代理人具有律師資格者，不在此限。
上訴人之配偶、三親等內之血親、二親等內之姻親，或上訴人為
法人、中央或地方機關時，其所屬專任人員具有律師資格並經法
院認為適當者，亦得為第三審訴訟代理人。


司法院資訊處製作；財團法人民間司法改革基金會備份。
